ACORDAO-COMPLETO-2471317

ACÓRDÃO 8131/2021 ATA 16/2021 - PRIMEIRA CÂMARA

Vistos, relatados e discutidos estes autos de processo de tomada de contas especial instaurada pela Fundação Nacional de Saúde em razão de irregularidades na execução do Convênio 333/2004,
ACORDAM os Ministros do Tribunal de Contas da União, reunidos em sessão da Primeira Câmara, ante as razões expostas pelo relator, em:
9.1. com fundamento nos arts. 1º, inciso I, e 16, inciso III, alíneas "b" e "c", da Lei 8.443/1992 c/c os arts. 19 e 23, inciso III, da mesma Lei, e com os arts. 1º, inciso I, 209, incisos II e III, 210 e 214, inciso III, do RITCU, julgar irregulares as contas do sr. José Marcelo Marques de Andrade e Silva (XXX.649.464-XX) e da empresa DL Construtora e Locadora de Veículos Ltda. (07.362.744/0001-03) , condenando-os ao pagamento das quantias abaixo discriminadas, com a fixação do prazo de 15 (quinze) dias, a contar das notificações, para comprovarem, perante o Tribunal (art. 214, inciso III, alínea "a", do RITCU) , o recolhimento das dívidas aos cofres da Fundação Nacional de Saúde, atualizadas monetariamente e acrescidas dos juros de mora, calculados a partir das datas indicadas até a do efetivo recolhimento, na forma prevista na legislação em vigor:
9.1.1. sr. José Marcelo de Andrade e Silva em solidariedade com a empresa DL Construtora e Locadora de Veículos Ltda.:
	VALOR ORIGINAL (R$) 
	DATA DA OCORRÊNCIA

	16.490,55
	26/6/2006

	17.500,70
	14/9/2006

	27.296,00
	29/9/2006

9.1.2. sr. José Marcelo de Andrade e Silva individualmente:
	VALOR ORIGINAL (R$) 
	DATA DA OCORRÊNCIA

	11.787,58
	26/6/2006

9.2. autorizar, desde logo, nos termos do art. 28, inciso II, da Lei 8.443/1992, a cobrança judicial das dívidas caso não sejam atendidas as notificações;
9.3. autorizar, caso solicitado, o pagamento das dívidas em até 36 (trinta e seis) parcelas mensais e consecutivas, nos termos do art. 26 da Lei 8.443/1992 c/c o art. 217 do RITCU, fixando o prazo de 15 (quinze) dias, a contar do recebimento da notificação, para comprovação perante o Tribunal do recolhimento da primeira parcela, e de 30 (trinta) dias, a contar da parcela anterior, para comprovação do recolhimento das demais parcelas, devendo incidir sobre cada valor mensal, atualizado monetariamente, os juros de mora devidos, na forma prevista na legislação em vigor;
9.4. alertar os responsáveis de que a inadimplência de qualquer parcela acarretará o vencimento antecipado do saldo devedor;
9.5. dar ciência da presente deliberação ao Procurador-Chefe da Procuradoria da República no Estado de Pernambuco, nos termos do § 3º do art. 16 da Lei 8.443/1992 c/c o § 7º do art. 209 do RITCU; e
9.6. dar ciência do presente acórdão aos responsáveis, à Funasa e à Prefeitura Municipal de Toritama/PE.

Tomada de contas especial decorrente da não consecução dos objetivos pactuados em convênio cujo objeto era a execução de melhorias sanitárias domiciliares.

Primeira Câmara

Prefeitura Municipal de Toritama/PE

3. Interessados/Responsáveis:
3.1. Interessado: Fundação Nacional de Saúde (26.989.350/0001-16)
3.2. Responsáveis: José Marcelo Marques de Andrade e Silva (XXX.649.464-XX) e DL Construtora e Locadora de Veículos Ltda. (07.362.744/0001-03)

13.1. Ministros presentes: Walton Alencar Rodrigues (Presidente), Benjamin Zymler (Relator) e Jorge Oliveira.
13.2. Ministro-Substituto convocado: Augusto Sherman Cavalcanti.
13.3. Ministro-Substituto presente: Weder de Oliveira.

BENJAMIN ZYMLER

Adoto como relatório, com alguns ajustes de forma, a instrução elaborada no âmbito da Secretaria de Controle Externo de Tomada de Contas Especial (SecexTCE) , inserta à peça 38:
"INTRODUÇÃO
Cuidam os autos de tomada de contas especial instaurada pela Fundação Nacional de Saúde - Funasa em desfavor do Sr. José Marcelo de Andrade e Silva (235.649.46-20) , Prefeito Municipal de Toritama/PE nas gestões 2001-2004 e 2005-2008, e da empresa DL Construtora e Locadora de Veículos Ltda. (07.362.744/0001-03) , em razão de irregularidades na execução física do Convênio 333/2004 - Siafi 524147 (peça 10, p. 70-79) , celebrado com a Funasa, tendo por objeto a execução de melhorias sanitárias domiciliares. 
HISTÓRICO 
Para a execução do objeto, foi previsto um total de R$ 260.548,81, sendo R$ 249.814,20 a cargo da concedente e R$ 10.734,61 de contrapartida municipal, conforme cláusulas quinta e sexta do convênio (peça 10 p. 75) . 
O convênio teve por objeto a execução 115 melhorias sanitárias domiciliares - MSD, conforme plano de trabalho (peça 10 p. 18-25) .  
Os recursos foram transferidos pela Funasa conforme quadro a seguir:
	Ordem Bancária
	Data do crédito 
	Valor (R$) 
	Extrato

	2006OB900021
	4/1/2006
	99.925,20
	Peça 12, p. 34

	2006OB901851
	7/3/2006
	99.925,00
	Peça 12, p. 36

	TOTAL
	199.925,20
	
A vigência do convênio foi de 30/6/2004 a 23/9/2014, conforme 12º Termo Aditivo (peça 13, p. 86) , com prazo para apresentação da prestação de contas até 22/12/2014. A execução das despesas ocorreu integralmente no ano de 2006 (peça 11, p. 33) , portanto, durante o mandato do Sr. José Marcelo de Andrade e Silva.
O responsável encaminhou a prestação de contas final em 4/4/2007 (peça 11, p. 30-105, e peça 12, p. 1-45) , correspondente às duas parcelas recebidas, uma vez que não houve o repasse, pela Funasa, da 3ª parcela, no valor de R$ 49.889,00, correspondente aos 20% restantes.
As obras foram objeto de acompanhamento pela Funasa três vezes, conforme Relatórios de Visita Técnica - RVT (peça 12, p. 56-97 e 110-114, e peça 13, p. 25-31) . 
Na visita realizada entre 22 e 24/9/2008, a Funasa relacionou diversos serviços que não haviam sido executados, que totalizavam R$ 107.124,30, e serviços realizados sem previsão, que somavam R$ 16.931,62, resultando em uma diferença de R$ 90.182,68 (peça 12, p. 58) . Assim, considerou a execução física em 57,39%
 Na vista técnica seguinte (peça 12, p. 110-114) , a Funasa apontou percentual de execução de 0% e relatou que as MSD construídas fugiram do projeto aprovado, indicando as seguintes diferenças:
'Telhado em desconformidade com o que foi projetado;
Ausência de calçadas de contorno;
Ausência de revestimento externo
Ausência de lavanderia (tanque de lavar roupa) ;
Ausência de caixas coletoras ,50 X ,50 X ,50;
Ausência de revestimento nas fossas;
Ausência de reservatórios em PVC (feito em fibrocimento) ;
Fossas construídas com volume útil a menor que o projetado;
Melhorias sem conclusão no povoado de São João de Baixo.'
 Na última visita técnica, realizada em 31/7/2012 (peça 13, p. 25-31) , a Funasa constatou que as obras permaneciam paralisadas e sem solução para as pendências registradas nos RVT anteriores, atribuindo percentual de execução física de 0%.
 A prestação de contas final foi apreciada através dos Pareceres Financeiros 8/2012 (peça 13, p. 37-38) e 12/2017 (peça 14, p. 54-56) , ambos opinando pela reprovação total em razão das irregularidades constatadas na execução física das obras e que resultaram na atribuição de percentual de execução de 0%.
 Foi enviado o Ofício 2.240/2012 (peça 13, p. 41-42) ao Sr. José Marcelo de Andrade e Silva, notificando-o das irregularidades verificadas na execução das obras. Apesar de recebido o ofício (peça 13, p. 45) , verifica-se que este foi endereçado à Prefeitura de Toritama, quando o responsável não mais exercia o mandato.
 Novas notificações foram expedidas ao ex-gestor e à empresa DL Construtora e Locadora de Veículos Ltda. em 2014 (peça 13, p. 92-93 e peça 14, p. 2-3) , que resultaram infrutíferas. Não há nos autos comprovantes que essas notificações tenham sido realizadas por edital. 
 O Sr. Odon Ferreira da Cunha, prefeito na gestão 2013-2016, protocolou pedido de instauração de tomada de contas especial contra o Sr. José Marcelo de Andrade e Silva junto à Funasa e ao TCU (peça 14, p. 19-22 e 35-37) , assim como representação junto ao Ministério Público Federal (peça 14, p. 29-33) .
 Do pedido de instauração de TCE junto ao TCU resultou o Acórdão 3058/2017-TCU-Segunda Câmara, que determinou à Funasa a conclusão da tomada de contas especial no prazo de 90 dias.
As novas tentativas infrutíferas de notificar os responsáveis através das Notificações 31 e 32/2017 (peça 14, p. 59 e 64) resultaram em suas notificações por edital, publicado em 16/3/2017 (peça 14, p. 78) .
 Não há, nos autos, quaisquer manifestações do Sr. José Marcelo de Andrade e Silva e da empresa DL Construtora e Locadora de Veículos Ltda.
 O Relatório de Tomada de Contas Especial 6/2017 (peça 15, p. 38-44) indicou a ocorrência de prejuízo ao erário no valor de R$ 199.850,20 em razão de irregularidades na execução física do Convênio 333/2004, tendo responsabilizado, solidariamente, pelo dano, o Sr. José Marcelo de Andrade e Silva (235.649.46-20) , Prefeito Municipal de Toritama/PE nas gestões 2001-2004 e 2005-2008, e a empresa DL Construtora e Locadora de Veículos Ltda. (07.362.744/0001-03) .
 O Relatório de Auditoria 499/2019, da Controladoria Geral da União - CGU, bem como os respectivos Certificado de Auditoria, Parecer do Dirigente de Controle Interno e Pronunciamento Ministerial (peça 2, p. 5-13) concluíram pelas mesmas irregularidades e responsabilidades apontadas no Relatório de Tomada de Contas Especial da Funasa.
 Na instrução inicial de peça 18, entendeu-se necessária a citação dos responsáveis nos seguintes termos:
'36.1 realizar a CITAÇÃO solidária do Sr. José Marcelo de Andrade e Silva (CPF 235.649.46-20) , Prefeito Municipal de Toritama/PE nas gestões 2001-2004 e 2005-2008, e da empresa DL Construtora e Locadora de Veículos Ltda. (CNPJ 07.362.744/0001-03) , com fundamento nos arts. 10, § 1º, e 12, incisos I e II, da Lei 8.443/1992 c/c o art. 202, incisos I e II, do RI/TCU, para que, no prazo de quinze dias, apresentem alegações de defesa e/ou recolham aos cofres da Fundação Nacional de Saúde as quantias abaixo indicadas, atualizadas monetariamente a partir das respectivas datas até o efetivo recolhimento, abatendo-se na oportunidade a quantia eventualmente ressarcida, na forma da legislação em vigor, em decorrência da irregularidade abaixo descrita:
a) Responsável: Sr. José Marcelo de Andrade e Silva:
Irregularidade: execução parcial do objeto do Convênio 333/2004, materializada pela não conclusão de 7 unidades de Melhorias Sanitárias Domiciliares, com perda de funcionalidade, e pela ausência de realização de serviços previstos em outras 66 unidades, sem perda de funcionalidade.
Dispositivos violados: parágrafo único do art. 70 da Constituição Federal; art. 93 do Decreto-Lei 200/67; arts. 22 da IN/STN 1/2007 e alíneas 'b', 'c' e 'l' do inciso II da cláusula segunda do Convênio 333/2004.
Quantificação do débito:
a.1) Sr. José Marcelo de Andrade e Silva em solidariedade com a empresa DL Construtora e Locadora de Veículos Ltda.:
	VALOR ORIGINAL (R$) 
	DATA DA OCORRÊNCIA

	16.490,55
	26/6/2006

	17.500,70
	14/9/2006

	27.296,00
	29/9/2006

a.2) Sr. José Marcelo de Andrade e Silva individualmente:
	VALOR ORIGINAL (R$) 
	DATA DA OCORRÊNCIA

	11.787,58
	26/6/2006

Cofre para recolhimento: Fundação Nacional de Saúde
Conduta: executar parcialmente o objeto do Convênio 333/2004, materializado pela não conclusão de 7 unidades de Melhorias Sanitárias Domiciliares, com perda de funcionalidade, e pela ausência de realização de serviços previstos em outras 66 unidades, sem perda de funcionalidade, e pagar por serviços não realizados.
Nexo de causalidade: a execução parcial do objeto do Convênio 333/2004, materializado pela não conclusão de 7 unidades de Melhorias Sanitárias Domiciliares, com perda de funcionalidade, e pela ausência de realização de serviços previstos em outras 66 unidades, sem perda de funcionalidade, propiciou o não atingimento integral dos objetivos pactuados no convênio e, consequentemente, dano ao erário equivalente à diferença entre o valor pago e os serviços efetivamente realizados que alcançaram funcionalidade.
Culpabilidade: não há excludentes de ilicitude, de culpabilidade ou de punibilidade. É razoável supor que o responsável tinha consciência da ilicitude de sua conduta, sendo-lhe exigível conduta diversa daquela que foi adotada, qual seja, executar integralmente o objeto conveniado de acordo com o projeto e abster-se de realizar pagamentos por serviços não realizados, comprovando assim a boa e regular aplicação dos recursos.
b) Responsável: DL Construtora e Locadora de Veículos Ltda.:
Irregularidade: execução parcial do objeto do Convênio 333/2004, com recebimentos de pagamentos por serviços não realizados.
Dispositivos violados: art. 62 e 63, da Lei 4.320/1964.
Quantificação do débito:
Em solidariedade com o Sr. José Marcelo de Andrade e Silva:
	VALOR ORIGINAL (R$) 
	DATA DA OCORRÊNCIA

	16.490,55
	26/6/2006

	17.500,70
	14/9/2006

	27.296,00
	29/9/2006

Cofre para recolhimento: Fundação Nacional de Saúde
Conduta: executar parcialmente o objeto do Convênio 333/2004 e receber por serviços não realizados.
Nexo de causalidade: a execução parcial do objeto do Convênio 333/2004, com recebimento por serviços não realizados, resultou em dano ao erário equivalente à diferença entre o valor recebido e os serviços efetivamente realizados.
Culpabilidade: não há excludentes de ilicitude, de culpabilidade ou de punibilidade. É razoável supor que a responsável, por meio de seus representantes legais, tinha consciência da ilicitude de sua conduta, sendo-lhe exigível conduta diversa daquela que foi adotada, qual seja, executar integralmente o objeto contratado e abster-se de receber pagamentos por serviços não realizados.'
 Em cumprimento ao despacho do relator, Min. Benjamin Zymler (peça 21) , foram realizadas as citações dos responsáveis conforme quadro a seguir.
	Responsável
	Citação
	Recebimento
	Origem do endereço

	José Marcelo Marques de Andrade e Silva
	Ofício 27.043/2020 (peça 25) 
	12/6/2020 (peça 26) 
	Receita Federal (peça 23) 

	DL Construtora e Locadora de Veículos Ltda.
	Ofício 27.040/2020 (peça 24) 
	'Não procurado' (peça 27) 
	Receita Federal (peça 22) 

		Ofício 44.898/2020 (peça 30) 
	'Ausente 3X' (peça 34) 
	
		Ofício 44.988/2020 (peça 33) 
	'Não procurado' (peça 35) 
	Endereço do sócio administrador da empresa, Sr. José Adeildo Bezerra (peça 29) 

		Edital 1537/2020 (peça 31) 
	18/9/2020 (peça 32) 
	---

 Transcorrido o prazo regimental fixado, os responsáveis permaneceram silentes, operando-se, portanto, os efeitos da revelia, dando-se prosseguimento ao processo, nos termos do art. 12, § 3º, da Lei 8.443/1992.
EXAME TÉCNICO
Da revelia dos responsáveis
 Preliminarmente, cumpre tecer breves considerações sobre a forma como são realizadas as comunicações processuais no TCU. A esse respeito, destacam-se o art. 179 do RITCU (Resolução 155, de 4/12/2002) e os arts. 3º e 4º, inciso III, § 1º, da Resolução TCU 170, de 30 de junho de 2004, in verbis:
Resolução 155/2002 (Regimento Interno) :
'Art. 179. A citação, a audiência ou a notificação, bem como a comunicação de diligência, far se-ão:
I - mediante ciência da parte, efetivada por servidor designado, por meio eletrônico, fac-símile, telegrama ou qualquer outra forma, desde que fique confirmada inequivocamente a entrega da comunicação ao destinatário;
II - mediante carta registrada, com aviso de recebimento que comprove a entrega no endereço do destinatário;
III - por edital publicado no Diário Oficial da União, quando o seu destinatário não for localizado (...) '
Resolução TCU 170/2004:
'Art. 3º As comunicações serão encaminhadas aos seus destinatários por meio de:
I - correio eletrônico, fac-símile ou telegrama;
II - servidor designado;
III - carta registrada, com aviso de recebimento;
IV - edital publicado no Diário Oficial da União, quando o seu destinatário não for localizado, nas hipóteses em que seja necessário o exercício de defesa (...) .'
'Art. 4º. Consideram-se entregues as comunicações:
I - efetivadas conforme disposto nos incisos I e II do artigo anterior, mediante confirmação da ciência do destinatário;
II - realizadas na forma prevista no inciso III do artigo anterior, com o retorno do aviso de recebimento, entregue comprovadamente no endereço do destinatário;
III - na data de publicação do edital no Diário Oficial da União, quando realizadas na forma prevista no inciso IV do artigo anterior.
§ 1º O endereço do destinatário deverá ser previamente confirmado mediante consulta aos sistemas disponíveis ao Tribunal ou a outros meios de informação, a qual deverá ser juntada ao respectivo processo.'
 Portanto, a validade da citação via postal não depende de que o aviso de recebimento seja assinado pelo próprio destinatário da comunicação, o que dispensa, no caso em tela, a entrega do AR em 'mãos próprias'. A exigência da norma é no sentido de o Tribunal verificar se a correspondência foi entregue no endereço correto, residindo aqui a necessidade de certeza inequívoca. 
 Não é outra a orientação da jurisprudência do TCU, conforme se verifica nos julgados a seguir transcritos:
'São válidas as comunicações processuais entregues, mediante carta registrada, no endereço correto do responsável, não havendo necessidade de que o recebimento seja feito por ele próprio' (Acórdão 3648/2013-TCU-Segunda Câmara, Relator Ministro José Jorge) ;
'É prescindível a entrega pessoal das comunicações pelo TCU, razão pela qual não há necessidade de que o aviso de recebimento seja assinado pelo próprio destinatário. Entregando se a correspondência no endereço correto do destinatário, presume-se o recebimento da citação' (Acórdão 1019/2008-TCU-Plenário, Relator Ministro Benjamin Zymler) ;
'As comunicações do TCU, inclusive as citações, deverão ser realizadas mediante Aviso de Recebimento - AR, via Empresa Brasileira de Correios e Telégrafos, bastando para sua validade que se demonstre que a correspondência foi entregue no endereço correto' (Acórdão 1526/2007-TCU-Plenário, Relator Ministro Aroldo Cedraz) .
 A validade do critério de comunicação processual do TCU foi referendada pelo Supremo Tribunal Federal, nos termos do julgamento do MS-AgR 25.816/DF, por meio do qual se afirmou a desnecessidade da ciência pessoal do interessado, entendendo-se suficiente a comprovação da entrega do 'AR' no endereço do destinatário:
'EMENTA: AGRAVO REGIMENTAL. MANDADO DE SEGURANÇA. DESNECESSIDADE DE INTIMAÇÃO PESSOAL DAS DECISÕES DO TRIBUNAL DE CONTAS DA UNIÃO. ART. 179 DO REGIMENTO INTERNO DO TCU. INTIMAÇÃO DO ATO IMPUGNADO POR CARTA REGISTRADA, INICIADO O PRAZO DO ART. 18 DA LEI nº 1.533/51 DA DATA CONSTANTE DO AVISO DE RECEBIMENTO. DECADÊNCIA RECONHECIDA. AGRAVO IMPROVIDO.
O envio de carta registrada com aviso de recebimento está expressamente enumerado entre os meios de comunicação de que dispõe o Tribunal de Contas da União para proceder às suas intimações.
O inciso II do art. 179 do Regimento Interno do TCU é claro ao exigir apenas a comprovação da entrega no endereço do destinatário, bastando o aviso de recebimento simples.'
 No caso vertente, as citações dos responsáveis são válidas. A citação de José Marcelo Marques de Andrade e Silva foi encaminhada ao seu endereço oficial constante da base de dados da Receita Federal e efetivamente recebida, conforme registrado no quadro do parágrafo 21. Com relação à empresa D L Construtora e Locadora de Veículos Ltda., sua citação por edital foi precedida das tentativas de citá-la no seu endereço oficial constante da base de dados da Receita Federal, bem como no de seu representante legal. Considerando o insucesso nas tentativas de citá-la pela via postal e a ausência de outros endereços disponíveis (peça 28) , restou como única alternativa sua citação por edital.
 Quanto ao mérito, nos processos do TCU, a revelia não conduz à presunção de que seriam verdadeiras todas as imputações levantadas contra os responsáveis, diferentemente do que ocorre no processo civil, em que a revelia do réu opera a presunção da verdade dos fatos narrados pelo autor. Dessa forma, a avaliação da responsabilidade dos agentes não pode prescindir da prova existente no processo ou para ele carreada. 
 Ao não apresentarem suas defesas, os responsáveis deixaram de produzir prova quanto à regularidade da aplicação dos recursos do convênio, em afronta às normas que impõem aos jurisdicionados a obrigação legal de, sempre que demandados pelos órgãos de controle, apresentarem os documentos que demonstrem a correta utilização das verbas públicas, a exemplo do contido no art. 93 do Decreto-Lei 200/67: 'Quem quer que utilize dinheiros públicos terá de justificar seu bom e regular emprego na conformidade das leis, regulamentos e normas emanadas das autoridades administrativas competentes.'
 Considerando o princípio da verdade real que rege a atuação desta Corte, ainda que as alegações de defesa não tenham sido apresentadas pelo responsável, a revelia não afasta a obrigatoriedade da análise dos elementos probatórios disponíveis nos autos, conforme reiterados acórdãos do Tribunal (Acórdão 163/2015-TCU-Segunda Câmara, Rel.  Min. Subst. André de Carvalho; 2.685/2015-2ª Câmara, Rel. Min. Raimundo Carreiro; 2.801/2015-1ª Câmara, Rel. Min. Walton Alencar Rodrigues; 4.340/2015-1ª Câmara, Rel. Min. Subst. Weder de Oliveira, e 5.537/2015-1ª Câmara, Rel. Min. Subst. Weder de Oliveira) . Assim, procurou-se buscar, em manifestações do responsável na fase interna desta tomada de contas especial, se havia argumentos que pudessem ser aproveitados em seu favor.	
 Reexaminando os autos, observa-se, conforme registrado no parágrafo 17, que não há qualquer manifestação dos responsáveis nos autos. Assim, não encontramos nenhum outro argumento nos autos que possa vir a ser analisado e posteriormente utilizado para afastar as irregularidades apontadas. 
 Vale ressaltar que a pretensão punitiva do TCU, conforme Acórdão 1441/2016-TCU-Plenário, que uniformizou a jurisprudência acerca dessa questão, subordina-se ao prazo geral de prescrição indicado no art. 205 do Código Civil, que é de 10 anos, contado da data de ocorrência da irregularidade sancionada, nos termos do art. 189 do Código Civil, sendo este prazo interrompido pelo ato que ordenar a citação, a audiência ou a oitiva do responsável. No caso em exame, os pagamentos por serviços não realizados ocorreram durante o exercício de 2006, conforme constou da citação. Tendo sido o ato de ordenação da citação assinado em 3/6/2020 (peça 21) , houve o decurso de prazo superior a 10 anos. Portanto, ocorreu a prescrição da pretensão punitiva.
 Em se tratando de processo em que as partes interessadas não se manifestaram acerca das irregularidades imputadas, não há elementos para que se possa efetivamente aferir e reconhecer a ocorrência de boa-fé na conduta dos responsáveis ou de quaisquer outros excludentes de culpabilidade, podendo o Tribunal, desde logo, proferir o julgamento de mérito pela irregularidade das contas, nos termos dos §§ 2º e 6º do art. 202 do RITCU (Acórdão 133/2015-TCU-Primeira Câmara, Rel. Min. Bruno Dantas; 2.455/2015-1ª Câmara, Rel. Min. Bruno Dantas; 3.604/2015-1ª Câmara, Rel. Min. Bruno Dantas; 5.070/2015-2ª Câmara, Rel. Min. Subst. André de Carvalho, e 2.424/2015-Plenário, Rel. Min. Benjamin Zymler) .
 Dessa forma, o Sr. José Marcelo de Andrade e Silva (235.649.46-20) , Prefeito Municipal de Toritama/PE nas gestões 2001-2004 e 2005-2008, e a empresa DL Construtora e Locadora de Veículos Ltda. (07.362.744/0001-03) devem ser considerados revéis, nos termos do art. 12, § 3º, da Lei 8.443/1992.
CONCLUSÃO
 Em face da análise promovida na seção 'Exame Técnico', verifica-se que os responsáveis não lograram comprovar a boa e regular aplicação dos recursos. Instados a se manifestar, optaram pelo silêncio, configurando a revelia, nos termos do § 3º do art. 12 da Lei 8.443/1992. 
 Cumpre ressaltar que ocorreu a prescrição da pretensão punitiva, conforma análise realizada no parágrafo 32.  
 Registra-se, ainda, que inexistem nos autos elementos que demonstrem a boa-fé dos responsáveis ou a ocorrência de outros excludentes de ilicitude, punibilidade ou culpabilidade. Desse modo, suas contas devem, desde logo, ser julgadas irregulares, nos termos do art. 202, § 6º, do RITCU, condenando-os ao débito, devendo-se abster de aplicar-lhes a multa prevista no art. 57 da Lei 8.443/1992 em razão da ocorrência da prescrição da pretensão punitiva.
PROPOSTA DE ENCAMINHAMENTO
 Diante do exposto, submetem-se os autos à consideração superior, propondo-se a adoção das seguintes medidas:
a)	considerar revéis o Sr. José Marcelo de Andrade e Silva (235.649.46-20) , Prefeito Municipal de Toritama/PE nas gestões 2001-2004 e 2005-2008, e a empresa DL Construtora e Locadora de Veículos Ltda. (07.362.744/0001-03) , com fundamento no § 3º do art. 12 da Lei 8.443/1992;
b)	com fundamento nos arts. 1º, inciso I, e 16, inciso III, alínea 'c', da Lei 8.443/1992 c/c os arts. 19 e 23, inciso III, da mesma Lei, e com arts. 1º, inciso I; 209, inciso III; 210 e 214, inciso III, do RITCU, julgar irregulares as contas do Sr. José Marcelo de Andrade e Silva (235.649.46-20) , Prefeito Municipal de Toritama/PE nas gestões 2001-2004 e 2005-2008, e da empresa DL Construtora e Locadora de Veículos Ltda. (07.362.744/0001-03) , e condená-los, solidariamente, ao pagamento das quantias a seguir especificadas, com a fixação do prazo de quinze dias, a contar da notificação, para comprovarem, perante o Tribunal (art. 214, inciso III, alínea 'a', do RITCU) , o recolhimento da dívida aos cofres da Fundação Nacional de Saúde, atualizada monetariamente e acrescida dos juros de mora, calculados a partir das datas discriminadas até a data do recolhimento, na forma prevista na legislação em vigor.
b.1) Sr. José Marcelo de Andrade e Silva em solidariedade com a empresa DL Construtora e Locadora de Veículos Ltda.:
	VALOR ORIGINAL (R$) 
	DATA DA OCORRÊNCIA

	16.490,55
	26/6/2006

	17.500,70
	14/9/2006

	27.296,00
	29/9/2006

b.2) Sr. José Marcelo de Andrade e Silva individualmente:
	VALOR ORIGINAL (R$) 
	DATA DA OCORRÊNCIA

	11.787,58
	26/6/2006

c) 	autorizar, desde logo, nos termos do art. 28, inciso II, da Lei 8.443/1992, a cobrança judicial da dívida caso não atendida a notificação;
d) autorizar também, desde logo, se requerido, com fundamento no art. 26 da Lei 8.443/1992 c/c o art. 217, §§ 1º e 2º, do RITCU, o parcelamento da dívida em até 36 parcelas, incidindo, sobre cada parcela, corrigida monetariamente, os correspondentes acréscimos legais fixando-lhes o prazo de quinze dias, a contar do recebimento da notificação, para comprovarem perante o Tribunal o recolhimento da primeira parcela, e de trinta dias, a contar da parcela anterior, para comprovarem os recolhimentos das demais parcelas, devendo incidir sobre cada valor mensal, atualizado monetariamente, os juros de mora devidos, no caso do débito, na forma prevista na legislação em vigor, alertando os responsáveis que a falta de comprovação do recolhimento de qualquer parcela importará no vencimento antecipado do saldo devedor, nos termos do art. 217 do RITCU;
e)	enviar cópia do acórdão que vier a ser proferido à Fundação Nacional de Saúde e aos responsáveis, para ciência, bem como à Procuradoria da República no Estado de Pernambuco, nos termos do § 3º do art. 16 da Lei 8.443/1992, c/c o § 7º do art. 209 do RITCU, para adoção das medidas cabíveis;
f)	informar à Procuradoria da República no Estado de Pernambuco, à Fundação Nacional de Saúde e aos responsáveis, que a presente deliberação, acompanhada do relatório e do voto que a fundamenta, está disponível para a consulta no endereço www.tcu.gov.br/acordaos, além de esclarecer que, caso requerido, o TCU poderá fornecer sem custos as correspondentes cópias, de forma impressa; e
g)	informar à Procuradoria da República no Estado de Pernambuco que, nos termos do parágrafo único do art. 62 da Resolução TCU 259/2014, os procuradores e membros do Ministério Público credenciados nesta Corte podem acessar os presentes autos de forma eletrônica e automática, ressalvados apenas os casos de eventuais peças classificadas como sigilosas, as quais requerem solicitação formal.
2.	O diretor e o secretário da SecexTCE ratificaram a instrução acima (peças 39 e 40) .
3.	O representante do Ministério Público junto ao Tribunal de Contas da União (MP/TCU) , em sua intervenção regimental, acolheu o encaminhamento alvitrado pela unidade técnica (peça 41) .
É o relatório.

não há

Subprocurador-Geral Paulo Soares Bugarin

TOMADA DE CONTAS ESPECIAL. CONVÊNIO. EXECUÇÃO DE MELHORIAS SANITÁRIAS DOMICILIARES. IMPUGNAÇÃO PARCIAL DAS DESPESAS. NÃO ATINGIMENTO DO OBJETO PACTUADO. CITAÇÃO. REVELIA. CONTAS IRREGULARES. DÉBITO. PRESCRIÇÃO DA PRETENSÃO PUNITIVA. CIÊNCIA.

TOMADA DE CONTAS ESPECIAL (TCE)

Em exame, processo de tomada de contas especial instaurada pela Fundação Nacional de Saúde (Funasa) em desfavor do sr. José Marcelo de Andrade e Silva, ex-prefeito do Município de Toritama/PE (gestões 2001-2004 e 2005-2008) , e da empresa DL Construtora e Locadora de Veículos Ltda. em razão de irregularidades na execução do Convênio 333/2004.
2.	O referido ajuste teve como objeto a execução de 115 melhorias sanitárias domiciliares (MSD) . Sua vigência abarcou o período de 30/6/2004 a 23/9/2014, com prorrogações. O prazo para apresentação da prestação de contas findou em 22/12/2014.
3.	Para a execução do convênio, foram previstos R$ 260.548,81, sendo R$ 249.814,20 a cargo da União e R$ 10.734,61 a título de contrapartida municipal. No entanto, a Funasa liberou recursos federais tão somente no montante de R$ 199.925,20, em duas parcelas.
4.	Em 4/4/2007, o ex-gestor encaminhou a prestação de contas correspondente às duas parcelas recebidas (peça 11, p. 30-105, e peça 12, p. 1-45) , uma vez que não houve o repasse da terceira parcela, no valor de R$ 49.889,00, correspondente aos 20% restantes.
5.	As obras foram objeto de acompanhamento pela Funasa por três vezes, conforme Relatórios de Visita Técnica (RVT) insertos à peça 12, p. 56-97 e 110-114, e à peça 13, p. 25-31.
6.	No RVT relativo à visita realizada no período de 22 a 24/5/2008, a Funasa apontou que, dos 115 módulos sanitários programados, foram localizados, nas localidades abrangidas pelo ajuste, apenas 73. Destes, 64 unidades estavam "construídas com pendências", 6 em construção e 3 demolidas. A entidade salientou, também, não ter sido possível verificar o interior das fossas sépticas e dos sumidouros, os quais estavam com as tampas chumbadas. Ademais, ressaltou que as melhorias foram executadas diferentemente do projeto aprovado, razão pela qual sugeriu a não aprovação parcial da execução física da obra (peça 12, p. 57) .
7.	De acordo com o RVT seguinte, referente à fiscalização efetuada em 17/8/2010, foram visitadas 12 melhorias em diversas áreas abrangidas pelo projeto, ocasião em que não se observou acréscimo de serviço além do que havia sido verificado anteriormente, ou seja, a obra continuava paralisada e as melhorias que estavam em andamento continuavam sem conclusão. Ainda segundo a Funasa, "os serviços realizados apresentam uma qualidade de ruim a sofrível, com diversos serviços que não foram executados e/ou executados em desacordo com o projeto aprovado". Foram apontadas, expressamente, as seguintes falhas:
	a) telhado em desconformidade com o que foi projetado;
	b) ausência de calçadas de contorno, de revestimento externo, de lavanderia, de caixas coletoras, de revestimento nas fossas e de reservatórios em PVC; e
	c) fossas construídas com volume útil menor que o projetado.
8.	A prestação de contas parcial permaneceu com proposta de rejeição (peça 12, p. 110-111) .
9.	Por fim, após a visita técnica realizada em 31/7/2012, a Funasa constatou que as obras permaneciam paralisadas e com as mesmas pendências registradas nas visitas anteriores. Assim, a execução física do convênio foi mensurada em 0%, com impugnação total da prestação de contas (peça 13, p. 25-26) .
10.	Ato contínuo, a Funasa elaborou os Pareceres Financeiros 88/2012 (peça 13, p. 37-38) e 12/2017 (peça 14, p. 54-56) , concluindo, em ambos, pela reprovação total da prestação de contas final, com débito correspondente ao montante integral repassado.
11.	Tanto o ex-prefeito quanto a empresa foram notificados pela Funasa para recolher os valores não aprovados, mas mantiveram-se inertes.
12.	O Relatório de Tomada de Contas Especial 6/2017 indicou a ocorrência de prejuízo ao erário no valor de R$ 199.850,20, em razão de irregularidades na execução física do convênio, responsabilizando, solidariamente, o sr. José Marcelo de Andrade e Silva e a empresa DL Construtora e Locadora de Veículos Ltda. (peça 15, p. 38-44) .
II
13.	Nesta Corte de Contas, na fase preliminar, a SecexTCE destacou que as obras foram parcialmente realizadas, pois envolveram somente 73 unidades de melhorias sanitárias domiciliares (MSD) frente às 115 previstas inicialmente. Nessas 73, verificou-se as seguintes irregularidades construtivas:
	Item
	Descrição
	Quant.
	Preço Unit. (1) 
	Preço Total

	Não executados nas 7 MDS sem etapa útil

	1
	Ausência de bacia
	7
	93,79
	656,53

	2
	Telhados completos telhas + madeiras
	7
	245,62
	1.719,34

	3
	Pontos de água
	7
	20,60
	144,20

	4
	Pontos de luz
	7
	22,60
	158,20

	Subtotal
	2.678,27

	Não executados nas 66 MDS com etapa útil

	5
	Fossas sépticas/sumidouros geminados
	5
	547,84
	2.739,20

	6
	Revestimento com chapisco externo
	3
	26,90
	80,70

	7
	Cobogó 0,30x 0,30
	5
	30,51
	152,55

	8
	Pintura geral
	14
	50,21
	702,94

	9
	Portas de madeira com ferragem
	8
	142,38
	1.139,04

	10
	Diferença de coberta 5,64-2,70=2,94
	73
	130,07
	9.495,11

	11
	Piso completo
	9
	58,02
	522,18

	Subtotal
	14.831,72

	TOTAL A
	17.509,99

 (1) preços alterados para os constantes da planilha de preços contratuais (peça 11, p. 57-58) 
14.	A unidade técnica observou que, apesar de a Funasa ter atribuído percentual de execução física de 0%, nada informou sobre o alcance de etapa útil e a funcionalidade das MSD. Desse modo, apesar das alterações no projeto, a SecexTCE entendeu que houve o atingimento de etapa útil e funcionalidade de 66 MSD construídas, uma vez que as outras 7 não foram concluídas e não atingiram etapa útil. Para a unidade técnica, essas 66 MSD "ofereceram condições de esgotamento sanitário doméstico, contribuindo, provavelmente, para a redução das doenças de veiculação hídrica, propósito maior definido no plano de trabalho" (peça 18, p. 4) .
15.	Dessa forma, o débito total atribuído pela SecexTCE ao Sr. José Marcelo de Andrade e Silva foi calculado pelo valor total pago à empresa, abatendo-se o valor correspondente às 66 MSD construídas. A essa diferença, foram somados os serviços não executados nessas 66 unidades, no valor de R$ 14.831,72 (vide quadro acima) . O débito resultante está detalhado abaixo:
	A - Valor pago no convênio
	204.130,52

	B - Valor equivalente a execução de 66 MSD (66 X 2.196,62) 
	144.976,92

	C - Valor das inexecuções nas 66 MDS
	14.831,72

	D - Débito (A - B + C) 
	73.985,32

16.	Quanto à empresa DL Construtora e Locadora de Veículos Ltda., esta foi contratada para executar 115 módulos ao custo unitário de R$ 2.196,62 e construiu 73 unidades (7 das quais sem conclusão) . Tendo em vista que o valor máximo a receber seria de R$ 160.353,26 (73 x R$ 2.196,62) , caso não houvesse as falhas construtivas indicadas no quadro constante do parágrafo 13 deste voto (total de R$ 17.509,99) , o valor devido pelo que foi executado, segundo a unidade técnica, seria de R$ 142.843,27 (R$ 160.353,26 - R$ 17.509,99) . Considerando ter recebido o montante de R$ 204.130,52, o débito sob sua responsabilidade estaria limitado à diferença entre o executado e o recebido, que totaliza R$ 61.287,25.
17.	Assim, foi promovida a citação do sr. José Marcelo de Andrade e Silva e da empresa DL Construtora e Locadora de Veículos Ltda. para que apresentassem alegações de defesa em face da execução parcial do objeto do Convênio 333/2004, materializada pela não conclusão de 7 unidades de melhorias sanitárias domiciliares, com perda de funcionalidade, e pela ausência de realização de serviços previstos em outras 66 unidades, sem perda de funcionalidade. O débito ficou assim configurado:
	a) sr. José Marcelo de Andrade e Silva em solidariedade com a empresa DL Construtora e Locadora de Veículos Ltda.:
	DATA DA OCORRÊNCIA
	VALOR ORIGINAL (R$) 

	26/6/2006
	16.490,55 (1) 

	14/9/2006
	17.500,70

	29/9/2006
	27.296,00

	Total
	61.287,25

	b) sr. José Marcelo de Andrade e Silva individualmente:
	DATA DA OCORRÊNCIA
	VALOR ORIGINAL (R$) 

	26/6/2006
	12.698,07

	Total
	12.698,07

18.	Regularmente notificados, os responsáveis permaneceram silentes, operando-se, portanto, os efeitos da revelia, nos termos do art. 12, § 3º, da Lei 8.443/1992.
III
19.	A SecexTCE propôs julgar irregulares as contas do responsável e da empresa, condenando-os em débito.
20.	Quanto à multa prevista no art. 57 da Lei 8.443/1992, a unidade técnica registrou a ocorrência da prescrição da pretensão punitiva, nos termos do entendimento preconizado pelo Acórdão 1441/2016-TCU-Plenário. Segundo esse julgado, a prescrição sancionatória subordina-se ao prazo geral de prescrição indicado no art. 205 do Código Civil, que é de 10 anos, contado da data de ocorrência da irregularidade sancionada, nos termos do art. 189 do Código Civil, sendo este prazo interrompido pelo ato que ordenar a citação, a audiência ou a oitiva do responsável.
21.	No caso em exame, os pagamentos pelos serviços não realizados ocorreram durante o exercício de 2006 e, tendo o ato de ordenação da citação sido assinado em 3/6/2020, houve o decurso de prazo superior a 10 anos.
22.	O representante do Parquet acolheu o encaminhamento sugerido.
IV
23.	Corroboro a análise empreendida pela unidade instrutora, a qual contou com a anuência do MP/TCU, motivo pelo qual incorporo os fundamentos apresentados às minhas razões de decidir.
24.	Conforme já detalhado, o Convênio 333/2004 foi executado parcialmente, o que resultou na reprovação da prestação de contas enviada à Funasa.
25.	A irregularidade imputada ao ex-gestor e à empresa contratada foi a execução parcial do objeto pactuado, a qual foi evidenciada pela não conclusão de 7 unidades de MSD, com perda de funcionalidade, e pela ausência de realização de serviços previstos em outras 66 unidades, sem perda de funcionalidade.
26.	O dano ao erário sob responsabilidade do sr. José Marcelo de Andrade e Silva, ex-prefeito, equivale, pois, à diferença entre o valor pago à empresa DL Construtora e Locadora de Veículos Ltda. (R$ 204.130,52) e os serviços efetivamente realizados que alcançaram funcionalidade (66 MSD - R$ 144.976,92) , que deve ser somada aos serviços não executados nessas 66 unidades (R$ 14.831,72) .
27.	Já o débito atribuído à empresa contratada corresponde à diferença entre o valor por ela recebido (R$ 204.130,52) e os serviços efetivamente efetuados (total de 73 MSD - R$ 160.353,26) .
28.	Urge esclarecer que a Funasa a responsabilizou solidariamente com o ex-gestor pelo valor integral do dano, conforme constou do Relatório de Tomada de Contas Especial 6/2017 (peça 15, p. 38-44) . Não obstante o recebimento pela empresa do valor de R$ 204.130,52, não é possível atribuir-lhe responsabilidade solidária pela totalidade do valor a ela pago, uma vez que a Funasa atesta que houve execução de serviços pela empresa.
29.	Nos casos em que a irregularidade está fundada em execução parcial, sem atingir etapa útil e sem alcançar os benefícios sociais esperados, há que se diferenciar a parcela sob responsabilidade do executor das obras daquela atribuída ao gestor. Isso porque o entendimento vigente neste Tribunal é o de que não cabe à empresa garantir o alcance de etapa útil ou funcionalidade da obra executada, sendo tal encargo responsabilidade exclusiva do gestor municipal. Cabe a ela tão somente executar o que está previsto no contrato, respondendo exclusivamente pela parte eventualmente não executada e paga. Nesse sentido, na quantificação do dano sob responsabilidade da empresa, deve-se excluir do débito o valor da parte executada (vide Acórdão 5467/2020-TCU-Primeira Câmara, relator Ministro Vital do Rêgo, e 3.598/2017-2ª Câmara, relator Ministro Marcos Bemquerer) .
30.	Por fim, destaca-se que, segundo determinam a Constituição Federal e legislação correlata, bem como a pacífica jurisprudência desta Corte, ao gestor incumbe provar a boa e regular aplicação do dinheiro público recebido. Cabe-lhe, dessa forma, apresentar, a tempo e a hora, em boa ordem, toda a documentação comprobatória da aplicação do dinheiro que lhe foi confiado, sendo certo, de outro lado, que tal comprovação deva ser feita mediante o estabelecimento do nexo entre o desembolso dos recursos federais recebidos e os comprovantes relacionados às despesas realizadas no objeto do ajuste.
31.	O processo de tomada de contas especial, tendo em vista a sua natureza jurídica e a sua finalidade de avaliar a correta aplicação de recursos públicos por parte daquele que o geriu, é um processo eminentemente documental, cabendo ao gestor apresentar os documentos exigidos pela lei para comprovar o escorreito emprego dos valores recebidos. Validamente notificados, ambos os responsáveis permaneceram silentes. Desse modo, diante da ausência de qualquer elemento de defesa que lhes possa ser aproveitado, impõe-se o julgamento pela irregularidade das contas e a condenação em débito correspondente aos valores já mencionados, nos termos do art. 16, inciso III, alíneas "b" e "c", e art. 19 da Lei 8.443/1992.
32.	Deixo de aplicar a multa prevista no art. 57 da Lei 8.443/1992 em virtude da incidência da prescrição da pretensão punitiva ao presente caso, nos moldes preconizados pelo Acórdão 1441/2016-TCU-Plenário.
33.	Segundo esse julgado, a prescrição sancionatória subordina-se ao prazo geral de prescrição indicado no art. 205 do Código Civil, que é de 10 anos, contado da data de ocorrência da irregularidade sancionada, segundo o art. 189 do Código Civil, sendo este prazo interrompido pelo ato que ordenar a citação, a audiência ou a oitiva do responsável.
34.	Na hipótese vertente, os pagamentos pelos serviços não realizados ocorreram em 2006 e o ato que ordenou a citação deu-se em 3/6/2020, decorrendo, portanto, prazo superior a 10 anos. 
	Ante o exposto, voto no sentido de que o Tribunal adote o acórdão que ora submeto à deliberação deste Colegiado.
	 TCU, Sala de Sessões Ministro Luciano Brandão Alves de Souza, em 18 de maio de 2021.
BENJAMIN ZYMLER 
Relator